臺灣屏東地方法院刑事判決　　　　　　　100年度訴字第139號
公　訴　人　臺灣屏東地方法院檢察署檢察官
被　　　告　洪德文
選任辯護人　鄭國安律師
　　　　　　鄭宗塘律師
上列被告因違反槍砲彈藥刀械管制條例案件，經檢察官提起公訴
（99年度偵字第10954 號）本院判決如下：
    主  文
洪德文幫助犯非法持有手槍罪，處有期徒刑貳年肆月，併科罰金
新臺幣伍萬元，罰金如易服勞役，以新臺幣壹仟元折算壹日。
    事  實
一、洪德文明知非經中央主管機關許可，不得持有具有殺傷力之
    槍械及子彈，緣王怡霽（已死亡，另由檢察官為不起訴處分
    ）前於不詳時地，另經不詳管道，取得具有殺傷力之口徑0.
    45吋之中共NORINCO 廠1911A1型制式半自動手槍1 枝及口徑
    0.45吋制式子彈11顆，於民國95年底到96年初間之某日，王
    怡霽前往友人林潔位於屏東縣東港鎮○○街100 號租屋處，
    欲將上開槍、彈置放在上址林潔房間內之浴室天花板上，而
    洪德文明知王怡霽欲置放上開槍、彈，竟仍基於幫助持有手
    槍之犯意，於王怡霽藉踩踏椅子以置放槍、彈之際，幫忙按
    住椅子，使王怡霽得以將槍、彈妥當置放於該天花板處。迄
    97 年8月7 日中午11時50分許，為警持臺灣屏東地方法院所
    核發之搜索票在上址搜索而查獲，並扣得上開具有殺傷力之
    槍枝與子彈，嗣經循線查悉上情。
二、案經臺灣屏東地方法院檢察署檢察官主動檢舉偵查起訴。
    理  由
一、證據能力方面：
    按被告以外之人於審判外之言詞或書面陳述，除法律有規定
    者外，不得作為證據；法院或檢察官得囑託醫院、學校或其
    他相當之機關、團體為鑑定，或審查他人之鑑定，並準用第
    203 條至第206 條之1 之規定；其須以言詞報告或說明時，
    得命實施鑑定或審查之人為之，刑事訴訟法第159 條第1 項
    、第208 條第1 項分別定有明文。是法院或檢察官依刑事訴
    訟法第208 條第1 項之規定，囑託鑑定機關所出具之鑑定報
    告，屬刑事訴訟法第206 條第1 項之鑑定報告，應為上開傳
    聞法則之例外，另囑託包括檢察官直接囑託及概括指定而由
    警察機關逕送鑑定之情形。本件行政院海岸巡防署海岸巡防
    總局中部地區巡防局於本案偵查中，受檢察官概括指定而由
    該機關將扣案槍枝逕送內政部警政署刑事警察局鑑定所為之
    鑑定書（臺灣屏東地方法院檢察署97年度偵字第5335號偵查
    卷宗第42頁至第45頁參照），依前揭說明自有證據能力。
二、上揭犯罪事實，業據被告洪德文於本院審理時坦承不諱，並
    有查獲照片6 張，及扣案之手槍（含彈匣，槍枝管制編號：
    0000000000號）、子彈11顆等可資佐證。而前揭改造槍枝、
    子彈經送請內政部警政署刑事警察局鑑定，鑑定結果認該手
    槍為兵工廠生產之制式手槍，且該手槍、子彈均具殺傷力等
    情，有內政部警政署刑事警察局97年9 月8 日刑鑑字第0970
    122826號鑑定書附卷可參。足認被告上開不利於己之自白核
    與事實相符，足資採信。故本案事證明確，被告犯行堪以認
    定，應依法論科。
三、論罪科刑：
  (一)核被告所為，係犯刑法第30條、槍砲彈藥刀械管制條例第7
    條第4 項之幫助非法持有手槍罪、同條例第12條第4 項之幫
    助非法持有子彈罪。其以幫忙按住椅子以便於王怡霽將其持
    有之前開槍、彈得以置放於案外人林潔住處浴室天花板上，
    即係以一行為同時幫助王怡霽持有前揭手槍及子彈，實為1
    行為觸犯上開2 罪名，屬想像競合犯，應依刑法第55條之規
    定，從較重之幫助非法持有手槍罪處斷。
  (二)變更起訴法條部分：
    按以自己共同犯罪之意思，事先同謀，而由其中一部分人實
    施犯罪之行為者，均為共同正犯，業經司法院大法官會議釋
    字第109 號解釋在案。從而2 人以上以共同犯罪之意思，事
    前同謀，推由其中部分之人實施，其未參與實施之共謀者，
    非不能成立共同正犯（即學說上所謂之共謀共同正犯）。準
    此，共謀共同正犯外觀上雖無參與實施犯罪構成要件之行為
    ，然法院面對共謀共同正犯與從犯（例如教唆犯、幫助犯等
    ）之判斷上，必須通觀整體犯罪過程，兼衡行為人主觀上支
    配犯罪之意思、與其客觀上參與犯罪歷程行為之份量等因素
    綜合加以考量，亦即當行為人對於犯罪事實具有相當優勢地
    位，且係以自己犯罪之意思，有意識地投入犯罪構成要件之
    實現過程者，因其對於整體犯罪過程乃基於一定之支配地位
    ，要不得僅以從犯視之，而應論以共謀共同正犯，方屬於法
    無悖。公訴意旨雖認被告洪德文係與王怡霽共同基於非法持
    有手槍及子彈之犯意聯絡，而共犯上開非法持有手槍、非法
    持有子彈等罪（按寄藏與持有，均係將物置於自己實力支配
    之下，僅寄藏必先有他人之持有行為，而後始為之受寄代藏
    而已，最高法院74年臺上字第3400號著有判例，本件扣案之
    上開槍、彈之持有人，既為王怡霽，復無證據證明王怡霽係
    為他人受寄代藏，自無從論以寄藏手槍、子彈之犯行；是原
    起訴書誤載為未經許可寄藏改造槍枝、子彈罪部分，業經檢
    察官於本院審理時更正如上，本院卷第36頁參照）云云。惟
    就此部分犯行，實際上僅有王怡霽持有上開槍、彈，其持有
    之方式僅係從王怡霽物理上之持有，變異成王怡霽將該槍、
    彈置放於其所得控制之他處，無論該槍、彈所置之處為何，
    均屬王怡霽直接持有該槍、彈，核與被告洪德文無涉，況被
    告洪德文對於王怡霽置放槍、彈之地點、如何放置等歷程，
    均未對王怡霽有何支配地位可言，且王怡霽復未持該槍、彈
    與被告洪德文共同實施何犯罪行為，自亦無從認為被告洪德
    文與王怡霽間有何犯意聯絡，因而取得對該槍、彈之間接持
    有。是被告洪德文與王怡霽間既無事前謀議，亦無行為分擔
    之情事，渠所為僅係對王怡霽非法持有上開槍、彈犯行之方
    式提供助力，並未建立其自身與該槍、彈之支配持有關係，
    尚無從遽論以非法持有手槍、子彈罪；因之，被告洪德文所
    涉，應認僅構成非法持有手槍罪之幫助犯（最高法院99年度
    臺上字第5462號、臺灣高等法院臺中分院98年度上訴字第18
    7 號判決意旨參照）。公訴意旨謂被告所為係非法持有手槍
    罪之共同正犯云云，尚屬無據。惟因基本社會事實相同，本
    院自應予以審理，並變更其起訴法條如上。另本院於審判程
    序中業已明確告知檢察官、被告及其辯護人此部分罪名之變
    更（本院卷第38頁參照），已足確保被告之訴訟防禦權，併
    予敘明。
  (三)被告洪德文上揭所為，僅係以幫助之意思及幫助之地位犯罪
    ，未實際從事犯罪構成要件行為，惡性顯然較正犯為輕，故
    本院爰依刑法第30條第2 項之規定減輕其刑。又被告洪德文
    僅係以幫忙按住椅子之方式，便利王怡霽將其非法持有之槍
    、彈置放於浴室天花板上，本院認依被告犯罪情節，非無情
    輕法重，而有可憫恕之處，縱依前揭幫助犯得以減輕其刑之
    規定，而科以法定最低度刑，仍嫌過苛，難謂符合罪刑相當
    性及比例原則，客觀上足資引致一般之同情，茲依刑法第59
    條之規定，減輕其刑，並依法遞減其刑。
  (四)爰審酌被告前未曾因故意犯罪而受有期徒刑以上刑之宣告，
    素行尚可，僅因一時失慮，見友人王怡霽為將依法不得持有
    之槍、彈置放於天花板上，而藉助踩踏椅子之方式使手得以
    搆至天花板，仍為其按住椅子，以便利王怡霽將其持有之手
    槍、子彈置之該處，並無以之從事其他犯罪行為，且自始至
    終均未持有該槍、彈；又以本件係因被告於另案擔任證人時
    自白犯行因而查獲，復始終坦承犯行，態度尚佳等一切情狀
    ，量處如主文所示之刑，並就罰金刑部分，諭知易服勞役之
    折算標準。
  (五)末按幫助犯係指就他人之犯罪加以助力，使其易於實行之積
    極或消極行為而言。其犯罪態樣與實行犯罪之正犯有異，所
    處罰者乃其提供助力之行為本身，而非正犯實行犯罪之行為
    。因此幫助犯不適用責任共同之原則，對正犯所有供犯罪所
    用或因犯罪所得之物，無從併為沒收之諭知（最高法院97年
    台上字第6899號判決、臺灣高等法院臺中分院98年度上訴字
    第187 號判決意旨參照）。本件被告洪德文所為，係未經許
    可持有手槍、子彈之幫助犯，自不適用責任共同之原則，對
    王怡霽所持有之違禁物，尚無從於本案併為沒收之諭知；然
    上開扣案之槍、彈既具有殺傷力而屬違禁物，業經認定如前
    ，則檢察官自得另行聲請法院宣告沒收，附此敘明。
據上論斷，應依刑事訴訟法第299 條第1 項前段、第300 條，槍
砲彈藥刀械管制條例第7 條第4 項、第12條第4 項，刑法第11條
前段、第30條、第55條、第42條第3 項、第59條，判決如主文。
本案經檢察官許英輝到庭執行職務
中    華    民    國   100    年    5     月    4     日
                  刑事第四庭    審判長法  官  莊鎮遠
                                      法  官  蔡玉雪
                                      法  官  李謀榮
以上正本證明與原本無異。
如不服本判決應於收受判決後10日內向本院提出上訴書狀，並
應敘述具體理由；其未敘述上訴理由者，應於上訴期間屆滿後
20日內向本院補提理由書（均須按他造當事人之人數附繕本）
「切勿逕送上級法院」。
中    華    民    國   100    年    5     月    4     日
                                      書記官  蔡進吉
附錄本件論罪科刑法條：
槍砲彈藥刀械管制條例第7條
未經許可，製造、販賣或運輸火砲、肩射武器、機關槍、衝鋒槍
、卡柄槍、自動步槍、普通步槍、馬槍、手槍或各類砲彈、炸彈
、爆裂物者，處死刑、無期徒刑或7 年以上有期徒刑；處徒刑者
，併科新臺幣3 千萬元以下罰金。
未經許可，轉讓、出租或出借前項所列槍砲、彈藥者，處無期徒
刑或5 年以上有期徒刑，併科新臺幣 1 千萬元以下罰金。
意圖供自己或他人犯罪之用，而犯前2 項之罪者，處死刑或無期
徒刑；處徒刑者，併科新臺幣5 千萬元以下罰金。
未經許可，持有、寄藏或意圖販賣而陳列第1 項所列槍砲、彈藥
者，處5 年以上有期徒刑，併科新臺幣1 千萬元以下罰金。意圖
供自己或他人犯罪之用，以強盜、搶奪、竊盜或其他非法方法，
持有依法執行公務之人所持有之第1 項所列槍砲、彈藥者，得加
重其刑至二分之一。
第1 項至第3 項之未遂犯罰之。
槍砲彈藥刀械管制條例第12條
未經許可，製造、販賣或運輸子彈者，處1 年以上7 年以下有期
徒刑，併科新台幣500 萬元以下罰金。
未經許可，轉讓、出租或出借子彈者，處6 月以上5 年以下有期
徒刑，併科新台幣300 萬元以下罰金。
意圖供自己或他人犯罪之用，而犯前2 項之罪者，處3 年以上10
年以下有期徒刑，併科新台幣700 萬元以下罰金。
未經許可，持有、寄藏或意圖販賣而陳列子彈者，處5 年以下有
期徒刑，併科新台幣300 萬元以下罰金。
第1 項至第3 項之未遂犯罰之。